【裁判字號】    98,重訴,121
【裁判日期】    990331
【裁判案由】    租佃爭議
【裁判全文】
臺灣新竹地方法院民事判決             98年度重訴字第121號
原      告  丙○○
            戊○○
原      告  丁○○
前列三人共同
訴訟代理人  許修齊律師
被      告  乙○○
上列當事人間租佃爭議事件，本院於民國99年3月4日辯論終結
，判決如下：
    主   文
確認原告與被告就坐落新竹縣竹東鎮○○段八六三地號田地，面
積四八五二點三七平方公尺、同地段八六四號地號田地，面積一
二二九點三九平方公尺、同地段八六五地號田地，面積二０六二
點二八平方公尺、同地段八七七地號田地，面積二四八點五三平
方公尺，同地段八八六地號田地，面積七六八點一五平方公尺、
同地段八八七地號田地，面積五六四平方公尺、同地段一二一０
地號旱地，面積二四００點八五平方公尺之耕地租賃關係不存在
。
被告應將就坐落新竹縣竹東鎮○○段八六三地號田地，面積四八
五二點三七平方公尺、同地段八六四號地號田地，面積一二二九
點三九平方公尺、同地段八六五地號田地，面積二０六二點二八
平方公尺、同地段八七七地號田地，面積二四八點五三平方公尺
，同地段八八六地號田地，面積七六八點一五平方公尺、同地段
八八七地號田地，面積五六四平 方公尺、同地段一二一０地號
旱地，面積二四００點八五平方公尺之土地交還原告。
訴訟費用由被告負擔。
本判決第一項於原告以新臺幣壹拾肆萬捌仟陸佰貳拾元為被告供
擔保後，得假執行；但被告於假執行程序實施前，以新臺幣肆拾
肆萬伍仟捌佰陸拾元為原告預供擔保後，得免為假執行。
    事實及理由
壹、原告起訴主張：
一、坐落新竹縣竹東鎮○○段863 地號田地面積4852.37 平方公
    尺，同地段864 地號田地面積1229.39 平方公尺，同地段
    865 地號田地面積2062.28 平方公尺，同地段877 地號田地
    面積248.53平方公尺，同地段886 地號田地面積768.15平方
    公尺，同地段887 地號田地面積564 平方公尺，同地段1210
    地號旱地面積2400.85 平方公尺，均為原告戊○○、丁○○
    、丙○○等三人共有，所有權應有部分原告丙○○2 分之1
    、丁○○、戊○○各分4 分之1 ，上開耕地於民國38年6 月
    25日由當時地主蘇維昌出租與當時承租人游水生，雙方訂有
    台灣省新竹市私有耕地租約，後來因原出租人蘇維昌死亡，
    上開耕地由原告等人繼承，原承租人游水生死亡，由被告繼
    承游水生對上開土地之租賃關係，並申請將上開租約之出租
    人變更原告等3 人，承租人變更為被告，台灣省新竹市私有
    耕地租約及有台灣省新竹縣竹東鎮私有耕地租約附表可證。
二、茲查，被告在未經上開土地之原地主蘇維量或現地主即原告
    等人之同意下，擅自在承租之新竹縣竹東鎮○○段863 地號
    土地上，搭蓋如附圖所示A 部分面積13.10 平方公尺，B 部
    分面積41. 46平方公尺，C 部分面積25.23 平方公尺，D 部
    分面積31.32 平方公尺，E 部分面積58.37 平方公尺，F 部
    分面積6.03平方公尺，G 部分面積10.36 平方公尺，I 部分
    面積14.53 平方公尺，K 部分面積28. 95平方公尺，L 部分
    面積118.30平方公尺，M 部分面積419.48 平 方公尺，N 部
    分面積5.8 平方公尺，O 部分面積2.11平方公尺，P 部分面
    積2.68平方公尺，Q 部分面積8.61平方公尺，R 部分面積
    2.86平方公尺，S 部分面積4.69平方公尺，T 部分面積
    50.99 平方公尺鐵皮屋，並在863 地號及865 地號土地上建
    築如附圖所示J 部分面積204.54平方公尺磚造三合院房屋，
    J 部分所建之三合院房屋係供被告全家居住使用，M 、J 部
    分之鐵皮屋係被告用以經營鐵工廠使用，F 部分用以經營檳
    榔攤，其餘部分所示鐵皮屋，或用以堆置雜物或堆放廢棄物
    品，或用以畜養牲畜，業經本院於99年1 月19日上午10時會
    同竹東地政事務所測量人員及兩造至現場勘驗無訛，並有由
    竹東地政事務所測量人員製作之複丈成果圖可證，被告亦是
    承有以上開鐵皮屋供鐵工廠使用及磚造三合院房屋供居住情
    事，則被告上述行為，應有將所承租作為耕作之系爭耕地中
    部分變更為非供耕作使用情事至明。
三、按承租人應自任耕作，並不得將耕地全部或一部分轉租他人
    ，承租人違反前項規定時，原訂租約無效，得由出租人收回
    自行耕種或另行出租，耕地三七五減租條例第16條第1、2項
    定有明文。又按承租人不自任耕作與將耕地轉租，同屬耕地
    三七五減租條例第2 項所定原訂租約無效之原因，出租人雖
    不能證明承租人有收取租金情事，然承租人確有不自任耕作
    情事，租約仍歸無效（最高法院80年台上字第1465號判決參
    照），又耕地三七五減租條例第1 條所謂耕地之租佃，即土
    地法第106 條所稱之耕地租用，係指以自耕為目的，約定支
    付地租，使用他人之農地者而言。故耕地租賃承租人應以耕
    地供耕作之用，如承租人變更耕作之使用目的，改充耕作以
    外使用，即屬不自任耕作（最高法院87年度台上字第592 號
    、85年度台上字第1227號判決參照），又按耕地三七五減租
    條例第1 條所謂耕地之租佃，即土地法第106 條所稱之耕地
    租用，係指以自任耕作為目的，約定支付地租，使用他人之
    農地者而言。故耕地租賃，承租人應以耕地供耕作之用。如
    承租人變更耕作之使用目的，改充耕作以外之使用，即屬不
    自任耕作。又所謂原訂租約無效，依其規定之本旨推之，自
    係指全部租約無效而言（最高法院46年度台上字第57號判例
    參照）。被告既有將所承租之部分耕地如前項所述，變更為
    非耕作使用情形，該等情形，即屬被告所承耕之上述耕地，
    有不自任耕作情事，則兩造間關於上述耕地所簽訂之原訂租
    約應屬全部無效，從而兩造間由原訂租賃契約所滋生之租賃
    關係應屬不存在。被告乙○○既主張其所承租之系爭土地並
    未有違規情事，原告即有提起確認就兩造間上開耕地耕地租
    賃關係不存在之利益，併予敘明。
四、原告與被告乙○○間關於前述耕地之租佃契約，既已因被告
    乙○○之變更為非耕地使用而生全部無效之效力，即兩造間
    關於上開土地無有耕地租賃關係，則被告乙○○對該等土地
    即屬無權占用，原告自得請求返還該土地。並聲明（一）求
    為判決：確認原告戊○○、丁○○、丙○○與被告乙○○間
    ，就坐落新竹縣竹東鎮○○段863 地號田地，面積4852.37
    平方公尺、同地段864 號地號田地，面積1229.39 平方公尺
    、同地段865 地號田地，面積2062.28 平方公尺、同地段
    877 地號田地，面積248.53平方公尺，同地段886 地號田地
    ，面積768.15平方公尺、同地段887 地號田地，面積564 平
    方公尺、同地段1210地號旱地，面積2400.85 平方公尺之耕
    地租賃關係不存在，被告乙○○應將上開土地返還原告戊○○、丁○○、丙○○。（二）訴訟費用由被告負擔。（三）
    本判決第一項關於返還土地部分之請求，於原告供擔保後得
    假執行。
貳、被告則辯稱:
一、因73年颱風，水資局人為疏失，把閘門沒有做好，整個農地
    沖毀，74年元月補償金水資局要賠償，補償費地主領去了。
    整地時說被告挖原告的地，地面上的表土被告有挖一些起來
    放在旁邊，下面可能會放一些土、石頭，那是在整地，被告
    沒有挖他們什麼。是在97年間整地的，要整地並未向原告說
    。按照規定沖毀的農地可以請地主修補，被水沖走比較低窪
    。93年至97年辦理休耕。鐵皮屋已經五十多年了，在裡面放
    置鐵材，伊有作部分鐵材的工程，機械工程行不是伊經營的
    ，卡拉ＯＫ店不是伊開的，亦未占到系爭土地，並聲明（一
    ）原告之訴駁回。
、得心證之理由:
一、原告主張系爭坐落新竹縣竹東鎮○○段863 地號田地面積
    4852.37 平方公尺，同地段864 地號田地面積1229.39 平方
    公尺，同地段865 地號田地面積2062.28 平方公尺，同地段
    877 地號田地面積248.53平方公尺，同地段886 地號田地面
    積768.15平方公尺，同地段887 地號田地面積564 平方公尺
    ，同地段1210 地 號旱地面積2400.85 平方公尺，均為原告
    戊○○、丁○○、丙○○等3 人共有，所有權應有部分原告
    丙○○2 分之1 、丁○○、戊○○各分4 分之1 上開耕地於
    38 年6月25日由當時地主蘇維昌出租與當時承租人游水生，
    雙方訂有台灣省新竹市私有耕地租約，後來因原出租人蘇維
    昌死亡，上開耕地由原告等人繼承，原承租人游水生死亡，
    由被告繼承游水生對上開土地之租賃關係，並申請將上開租
    約之出租人變更原告等三人，承租人變更為被告等情，已據
    原告提出土地登記謄本、台灣省竹東鎮98年2 月25日竹員字
    第55號私有耕地租約附表等為證，且為兩造所不爭執，原告
    上開主張，自堪信為真正。
二、按耕地租佃，應依耕地三七五減租條例之規定，該條例未規
    定者，依土地法及其他法律之規定。耕地三七五減租條例第
    1 條定有明文。所謂耕地租佃，即土地法第三編第四章所稱
    之耕地租用，依土地法第106 條第l 項規定，以自任耕地為
    目的，約定支付地租，使用他人之農地者，為耕地租用。除
    漁牧外，係指租耕他人之農地（田地、旱地）而言，其租用
    目的係種植稻、麥、甘蔗、蕃薯、茶、桑等一般農作物。次
    按出租人與承租人間因耕地租佃發生爭議時，應由當地鄉（
    鎮、市、區）公所耕地租佃委員會調解，調解不成立者，應
    由直轄市或縣（市）政府耕地租佃委員會調處；不服調處者
    ，由直轄市或縣（市）政府耕地租佃委員會移送該管司法機
    關，司法機關應迅予處理並免收裁判費用，耕地三七五減租
    條例第26條第l 項亦定有明文。本件兩造間之系爭私有耕地
    租約，依上開說明，自應適用耕地三七五減租條例規定。本
    件兩造間因耕地租佃發生爭議，業經新竹縣竹東鎮公所及新
    竹縣政府耕地租佃委員會依法調解、調處，均未成立，而由
    新竹縣政府移送本院，是其起訴程序尚無不合，合先敘明。
三、原告主張被告於系爭土地上搭建如附圖編號A 至T 部分所示
    之鐵皮、三合院磚造、鐵皮檳榔攤等，其中Ｍ、Ｊ部分鐵皮
    屋係被告用以經營鐵工廠使用，Ｆ部分則用以經營檳榔攤，
    其餘部分所示鐵皮屋或用以堆置雜物或堆放廢棄物品一節，
    為被告所否認，辯稱: 鐵皮屋已經五十多年了，在裡面放置
    鐵材，伊有作部分鐵材的工程，機械工程行不是伊經營的，
    卡拉ＯＫ店不是伊開的，亦未占到系爭土地云云，資為抗辯
    。經查：
（一）查如附圖複丈成果圖所示之Ｍ、Ｊ部分鐵皮屋部分「外有
      冷氣及電熱器一台，進到鐵皮屋面臨馬路的正面，內設有
      監視器，該鐵製屋頂內置有鋼條、鋼架、裁鐵機，鐵至屋
      頂上面有鐵製水塔一個，」、「經進入鐵皮屋內，鐵捲門
      右側置有鋼條一堆、大理石長條塊、進入鐵捲門內右側置
      有鐵條、鐵置架一堆及氣焊氧氣及瓦斯桶共七桶。」、「
      再進入則有油漆一堆上有三層的工作架，並有松香油８桶
      ，氧氣筒小桶２桶，工作架上焊接條，再進入則有工具櫃
      一個，內置有鑽洞機一台，工具箱數個，切鐵條機一個，
      電鑽一支，及牆壁打孔機一個，再入內有氧氣大桶二個，
      拆下來的馬達７個。」、「，鐵皮屋的左側有11格不等的
      鋁梯共六副，左側並置有耕耘機一台，經上致鐵皮屋二樓
      ，有鑽床一台，地上則有圓形鐵片數片，工作桌上則有焊
      接面具一個，斧頭一個及橡皮榔頭一個及焊接管條一個，
      地上也有焊接管頭一個，經被告打開二樓鐵門。」、「下
      樓梯右側置有打洞機一台，下有圓形鐵製物數個以及長條
      型鐵皮數個打有圓形洞，地下有白鐵管４條約６公尺，地
      上並放有不鏽鋼尼龍釘一箱，後方有鋼板數片（打有４個
      洞）。」、「經從鐵皮屋正面右側鐵捲門進入由被告乙○○打開內有辦公桌一個，後面有白板一個。」、「內有一
      廁所；內有一房間、衣物、衣櫃及電視一台，烤箱一個及
      蒜頭一盒，內有卡拉OK及放音箱、運動器材、櫃檯後面置
      有棉被睡袋桌上置有酒杯數個，點唱簿三本，經打開沙發
      旁置物箱內置有雜物一堆，點唱目錄一疊，打開另一置物
      箱內置有麥克風一支，目錄數張，沙發後面有登山背包一
      個，上面名牌為承良機械工程行，甲○○，電話0000000
      ，地址員棟里1 鄰2-1 號，0000000000，0000000000，統
      編00000000。」等居住、營業設備等情，業據本院會同兩
      造及地政人員現場勘驗查明，有本院99年1 月19日勘驗測
      量筆錄及新竹縣竹東地政事務所99年1 月19日之土地複丈
      成果圖在卷可稽。則由系爭鐵皮屋之內外設施及所使用之
      鐵材，雖被告確在其內放置一些農具及飼料，已難認定系
      爭鐵皮屋僅如被告所稱五十幾年前即已建蓋作為放置物品
      用。則原告主張系爭鐵處屋乃被告經營鐵材使用乙節，堪
      予採信。
（二）按承租人應自任耕作，並不得將耕地全部或一部轉租於他
      人，違反此項約定者，原訂租約無效，耕地三七五減租條
      例第16條第1 項及第2 項前段分別定有明文。又減租條例
      第1 條所謂耕地之租佃，即土地法第106 條所稱之耕地租
      用，乃指以自任耕作為目的，約定支付地租，使用他人之
      農地而言，故耕地租賃，承租人應以耕地供耕作之用，如
      承租人變更耕作之使用目的，改充耕作以外之使用，即屬
      不自任耕作，是承租人如未經出租人同意，逕將承租之土
      地建築房屋居住，或供其他非耕作之用，均在不自任耕作
      之列，致變更耕地原有性質，即屬違反耕地租佃契約，不
      自任耕作，最高法院91年度台上字第1447號裁判意旨亦採
      相同見解。又耕地三七五減租條例第16條第2 項所謂原訂
      租約無效，係指承租人違反前項所定不自任耕作或轉租之
      限制時，原訂租約無待於終止，當然向後失其效力，租賃
      關係因而歸於消滅而言。非謂租賃關係自始不存在。故出
      租人應有租賃物返還請求權，此觀諸同條項後段「得由出
      租人收回自行耕種或另行出租」之規定自明，最高法院80
      年台上字第15號判例意旨參照。本件被告在系爭土地上搭
      建鐵處屋，並非供耕作使用，業如前述，則原告依前揭耕
      地三七五減租條例第16條第1 項及第2 項前段之規定主張
      系爭租賃契約無效乙節，於法有據。
（三）綜上所述，原告請求確認兩造就坐落新竹縣竹東鎮○○段
      863 地號田地，面積4852.37 平方公尺、同地段864 號地
      號田地，面積1229.39 平方公尺、同地段865 地號田地，
      面積2062.28 平方公尺、同地段877 地號田地，面積248.
      53平方公尺，同地段886 地號田地，面積768.15平方公尺
      、同地段887 地號田地，面積564 平方公尺、同地段1210
      地號旱地，面積2400.85 平方公尺之耕地租賃關係不存在
      ，暨被告乙○○應將上開土地返還原告戊○○、丁○○、
      丙○○為有理由，應予准許。
五、兩造其餘之攻擊或防禦方法及未經援用之證據，經本院斟酌
    後，認為均不足影響本判決之結果，自無逐一詳予論駁之必
    要，併此敘明。
六、訴訟費用之負擔：本件係因耕地租佃發生爭議，由新竹縣竹
    東鎮公耕地租佃委員會依法調解、調處，均未成立，而由新
    竹縣縣政府移送本院，依耕地三七五減租條例第26條第1 項
    規定，免收裁判費用，其餘訴訟費用之負擔，依民事訴訟法
    第78條規定，應由被告負擔。
中    華    民    國    99    年    3     月    31    日
                  民事第一庭    法      官  許翠玲
以上正本係照原本作成。
如對本判決上訴，須於判決送達後20日內向本院提出上訴狀。
中    華    民    國    99    年    3     月    31    日
                                書記官  陳思璟
附圖：
新竹縣竹東地政事務所民國99年1月19日土地複丈成果圖

司法院資訊處製作；財團法人民間司法改革基金會備份。
